ACORDAO-COMPLETO-2388346

ACÓRDÃO 624/2020 ATA 2/2020 - PRIMEIRA CÂMARA

VISTOS, relatados e discutidos estes autos que tratam de ato de concessão de pensão civil emitido pela Fundação Universidade de Brasília e instituído pelo ex-servidor Leonardo de Almeida Vilhena em favor da beneficiária Lucilla de Almeida Vilhena; 
ACORDAM os Ministros do Tribunal de Contas da União, reunidos em Sessão da 1ª Câmara, com fundamento no art. 71, inciso III, da Constituição Federal, nos arts. 1º, inciso V, e 39, inciso II, da Lei 8.443/1992, no art. 260, § 1º, do RI/TCU e ante as razões expostas pelo Relator, em: 
9.1. considerar ilegal o ato de concessão de pensão civil instituído por Leonardo de Almeida Vilhena (XXX.607.372-XX) em favor da Sra. Lucilla de Almeida Vilhena (XXX.016.422-XX) recusando o respectivo registro; 
9.1.1. dispensar a devolução dos valores indevidamente recebidos até a data da ciência pela Fundação Universidade de Brasília do presente acórdão, com base no Enunciado 106 da Súmula da Jurisprudência do TCU; 
9.2. determinar à Fundação Universidade de Brasília, com base no art. 45 da Lei 8.443/1992, que: 
9.2.1.  faça cessar os pagamentos decorrentes do ato impugnado, em especial os que se referem ao pagamento da URP (26,05%) , eis que não há amparo judicial que suporte tal parcela nos proventos de pensão, comunicando ao TCU, no prazo de 15 (quinze) dias, as providências adotadas, nos termos dos arts. 262, caput, do Regimento Interno do TCU, 8º, caput, da Resolução-TCU 206/2007 e 19, caput, da Instrução Normativa-TCU 78/2018;
9.2.2. emita novo ato de pensão civil, livre da irregularidade apontada, submetendo-o ao TCU, no prazo de trinta dias, consoante os arts. 262, § 2º, do Regimento Interno do TCU e 19, § 3º, da Instrução Normativa TCU 78/2018;
9.2.3. comunique à interessada o teor desta decisão, alertando-a de que o efeito suspensivo proveniente da interposição de eventual recurso não a exime da devolução dos valores percebidos indevidamente após a respectiva notificação, caso o recurso não seja provido; 
9.2.4. no prazo de 30 (trinta) dias, contados da ciência desta decisão, envie a este Tribunal documentos comprobatórios de que a interessada está ciente da presente deliberação.

Ato de concessão de pensão civil emitido pela Fundação Universidade de Brasília. Apreciação para fins de registro.

Primeira Câmara

Fundação Universidade de Brasília.

3. Interessada: Lucilla de Almeida Vilhena (XXX.016.422-XX).

13.1. Ministros presentes: Walton Alencar Rodrigues (Presidente) e Vital do Rêgo (Relator).
13.2. Ministros-Substitutos convocados: Marcos Bemquerer Costa e André Luís de Carvalho.
13.3. Ministro-Substituto presente: Weder de Oliveira.

VITAL DO RÊGO

Adoto como relatório, com os devidos ajustes de forma, a instrução elaborada no âmbito da Secretaria de Fiscalização de Pessoal (peça 32) , com a qual se manifestou de acordo o corpo gerencial daquela unidade técnica especializada (peça 33) , a seguir transcrita:
INTRODUÇÃO
1.	Trata-se de ato de concessão de pensão civil acima mencionado, cujo instituidor era ex-servidor da Fundação Universidade de Brasília.
2.	O ato foi submetido eletronicamente, para fim de registro, à apreciação do Tribunal de Contas da União (TCU) , de acordo com o art. 71, inciso III, da Constituição Federal. 
EXAME TÉCNICO
Encaminhamentos anteriores
3.	Por meio da diligência expedida à entidade (peça 14) , solicitaram-se as seguintes informações/documentação:
Com relação a pensão de LUCILLA DE ALMEIDA VILHENA (CPF XXX.016.422-XX) , instituída pelo ex-servidor LEONARDO DE ALMEIDA VILHENA (CPF XXX.607.372-XX) : 
- apresentar razões para habilitação tardia da Sra. Lucilla de Almeida Vilhena como beneficiária de pensão civil, já que os pagamentos a ela somente ocorreram a partir de Julho de 2009 e o instituidor falecera em julho de 2001; 
- apresentar provas de dependência econômica.
4.	A diligência supramencionada foi atendida, conforme peça 17.
5.	À peça 20, consta Ofício de oitiva nos seguintes termos:
Interessada: Lucilla de Almeida Vilhena (CPF: XXX.016.422-XX) Instituidor: Leonardo de Almeida Vilhena (CPF: XXX.607.372-XX) 
Inconsistência: Recebimento de rubrica relativa à URP (R$ 1.380,14) , a qual foi incluída no cálculo do benefício pensional, em desacordo com o entendimento do TCU, delineado no Acórdão 2161/2005-TCU-Plenário, por se tratar de erro na execução da sentença que determinou o pagamento relativo a rubricas judiciais (hora extra, URV - 3,17%, planos econômicos, enquadramento da Lei 10.355/2001 etc.) , as quais devem ser absorvidas pelas novas estruturas remuneratórias implantadas (ou mesmo por reajuste geral) após o provimento jurisdicional (Acórdãos 2.161/2005, 269/2012 e 3.624/2013 do Plenário, 3.775/2011, 7.837/2013, 2.278/2014, 2.511/2014, 3.200/2014 e 3.551/2014 da 1ª Câmara e 4.057/2013, 2.062/2014 e 2.594/2014 da 2ª Câmara, entre outros) . Segundo essa jurisprudência, é indevida a continuidade ad aeternum dessas vantagens.
6.	A resposta à oitiva consta à peça 24, estando os autos aptos a ser instruídos no mérito. 
Exame das constatações
7.	Em 22/7/2001, o Sr. LEONARDO DE ALMEIDA VILHENA faleceu. Por meio de sentença judicial (peça 17, pg. 13-14) , foi reconhecida a dependência econômica da Sra. LUCILLA DE ALMEIDA VILHENA (mãe) em relação ao instituidor, sendo a ela concedida o benefício pensional.
8.	Constata-se que, nos proventos de pensão (peça 28) , há o pagamento de rubrica judicial de Urp, o que é considerado irregular pela Jurisprudência do TCU. 
9.	Em resposta à oitiva encaminhada a fim de justificar a continuidade do percebimento da referida rubrica, a defesa da interessada (peça 24) não apresentou argumentos técnicos, limitando-se a alegar que o valor pago é relevante e que apresenta problemas de saúde (encaminha vários laudos/exames de saúde) . Ademais, cita o precedente do Acórdão 2023/2016-TCU-Segunda Câmara (relatora Ministra Ana Arraes) para a continuidade, excepcional, do pagamento. Verifica-se que o referido Acórdão não se amolda ao caso; visto que, nestes autos, o objeto de discussão é a legalidade de rubrica salarial e não o fundamento legal da pensão, em dissonância com relação à situação analisada no decisum citado pela interessada.
10. No âmbito do TCU, é pacífico o entendimento acerca do pagamento de percentuais relativos a planos econômicos, entre eles a Urp (Acórdãos 2.161/2005 e 3.624/2013 do Plenário, relator Ministros Walton Alencar Rodrigues e Benjamin Zymler, respectivamente) . 
11. O entendimento do TCU também acompanha aquele do Enunciado 322 da Súmula da Jurisprudência do Tribunal Superior do Trabalho (TST) : “Os reajustes salariais decorrentes dos chamados ‘gatilhos’ e URPs, previstos legalmente como antecipação, são devidos tão-somente até a data-base de cada categoria”.
12. O procedimento previsto no Acórdão 2161/2005-TCU-Plenário foi detalhado no Acórdão 269/2012-TCU-Plenário (relator Ministro José Jorge) , conforme segue:
9.2.1. a data base para o cálculo da vantagem URP sob a forma de VPNI será a data do primeiro provimento judicial que determinar o seu pagamento, seja em sede de liminar ou de decisão de mérito, desde que tal data esteja compreendida no período de cinco anos que antecede a data da publicação do Acórdão TCU nº 2161/2005, que foi em 23/12/2005. Caso contrário, ou seja, caso o provimento judicial seja anterior à data de 23/12/2000, deve-se considerar o valor pago nessa data (23/12/2000) , que corresponde a 5 (cinco) anos antes do Acórdão do TCU;
9.2.2. o valor calculado, na forma precedente, ficará sujeito aos aumentos gerais concedidos aos servidores públicos e deverá ser absorvido pelas reestruturações de carreira posteriores.
13. Cabe observar que o entendimento adotado pelo TCU constitui efetiva defesa da coisa julgada. Estender o pagamento de parcelas antecipadas para além da data de revisão da remuneração da categoria, sem expressa determinação judicial nesse sentido, seria extrapolar os limites do próprio julgado. Consistiria erro do gestor de pessoal na execução da ordem judicial.
14. No caso deste processo, embora a parcela questionada estivesse sendo paga ao instituidor pelo valor nominal (VPNI) , como correto, não se estava atendendo plenamente aos requisitos do Acórdão 2161/2005-TCU-Plenário. 
15. Assim, procedeu-se à confrontação entre a última ficha financeira do instituidor no Siape (peça 25) e aquelas relativas à data do óbito e registradas no ato. Por meio do procedimento, constatou-se que, apesar de ter havido aumento de remuneração ou proventos por reestruturação de carreira, não houve absorção da vantagem ou a absorção não ocorreu na forma do Acórdão 2161/2005-TCU-Plenário.
16. Essa irregularidade na última remuneração ou proventos do instituidor implica irregularidade também no benefício da pensão. Isso porque, conforme o art. 40, § 7o, da Constituição Federal − em todas as suas redações ao longo do tempo −, o valor do benefício de pensão por morte tem como base de cálculo os proventos ou a remuneração do servidor à época do óbito.
17. Deve-se considerar, contudo, que os docentes ativos e inativos da FUB, bem como os beneficiários de pensões por eles instituídas, encontram-se amparados por decisão liminar prolatada em 1/11/2006 no âmbito do Mandado de Segurança 26.156 (peça 26, pg. 12) , que tramita no Supremo Tribunal Federal (STF) . Ainda não foi prolatada a decisão de mérito (vide tramitação processual à peça 29) e a liminar concedida garante o pagamento da parcela relativa à Urp, aplicando-se ao presente caso (vide consulta ao Siape à peça 7) .
DECISÃO LIMINAR - DEFERIDA
EM 1º/11/2006. DEFIRO O PEDIDO DE MEDIDA LIMINAR PARA DETERMINAR À AUTORIDADE INDIGITADA COATORA SE ABSTENHA DE PRATICAR ATOS TENDENTES A DIMINUIR, SUSPENDER E/OU RETIRAR DA REMUNERAÇÃO/PROVENTOS/PENSÕES DOS DOCENTES SUBSTITUÍDOS A PARCELA REFERENTE À URP DE FEVEREIRO DE 1989 E/OU IMPLIQUEM A DEVOLUÇÃO DOS VALORES RECEBIDOS ÀQUELE TÍTULO, ATÉ A DECISÃO FINAL DA PRESENTE AÇÃO. DÊ-SE VISTA À PROCURADORIA-GERAL DA REPÚBLICA. PUBLIQUE-SE.
18. Assim, em observância à decisão judicial, não pode o TCU determinar a adoção de qualquer medida tendente a reduzir ou extirpar a parcela irregular. 
19. Por outro lado, o TCU é instância distinta e independente da judicial. A decisão judicial assecuratória do pagamento de parcela tida por irregular pelo TCU não lhe subtrai a competência constitucional de apreciar a legalidade do ato. O entendimento expresso por órgão do Poder Judiciário não vincula a decisão do TCU no que concerne ao mérito do ato. Nesse sentido são os Acórdão 1376/2013-TCU-Primeira Câmara (relator Ministro Valmir Campelo) e 3.016/2013 da Segunda Câmara (relator Ministro José Jorge) , entre outros.
20. Assim, embora não possa o TCU determinar a cessação dos pagamentos, cabe-lhe, sim, no âmbito da competência constitucional que lhe foi atribuída, pronunciar-se quanto ao mérito da concessão. E, nesse aspecto, como registrado nos parágrafos 18-19 desta instrução, foi constatada irregularidade que enseja apreciação pela ilegalidade do ato e recusa de registro. 
21. Outro ponto a considerar é a questão de ordem aprovada na Sessão Plenária de 8/6/2011: nos casos envolvendo a Administração Federal Direta, autárquica e fundacional, devem ser encaminhadas à Advocacia-Geral da União (AGU) , com ciência à Consultoria Jurídica do TCU (Conjur) e do órgão jurisdicionado, as informações necessárias ao acompanhamento de ação judicial que impeça o cumprimento de acórdãos do TCU.
22. Contudo, no presente processo, não se fará proposta de que seja determinado à AGU o acompanhamento, junto ao STF, do deslinde do Mandado de Segurança 26.156, nem de ser dada ciência à Conjur. Trata-se de medidas desnecessárias, uma vez que determinações nesse sentido já foram feitas em diversas oportunidades, como, por exemplo, nos Acórdão 6149/2013-TCU-Primeira Câmara (relator Valmir Campelo) e 621/2014 da Segunda Câmara (relator Ministro Walton Alencar Rodrigues) .
23. Por outro lado, cabe proposta de que seja determinado tal acompanhamento pela FUB. Em caso de decisão definitiva a favor da União, deverá ser emitido novo ato, livre da irregularidade apontada, nos termos dos arts. 262, § 2o, do Regimento Interno do TCU e 15, caput e § 1o, da Instrução Normativa - TCU 55/2007.
24. Quanto aos valores indevidos já pagos, sua percepção de boa-fé por parte da interessada fundamenta a aplicação do Enunciado 106 da Súmula da Jurisprudência do TCU, dispensando-se a devolução. 
25. Para maior clareza do acórdão a ser prolatado, é pertinente esclarecer à interessada que essa dispensa alcança apenas os valores recebidos de boa-fé até a data de ciência do acórdão pela FUB. Assim, no caso de não provimento de recurso eventualmente interposto, deverão ser repostos os valores recebidos após aquela ciência. 
PROPOSTA DE ENCAMINHAMENTO
26. Ante o exposto, propõe-se:
a) considerar ilegal e recusar registro ao ato de concessão de pensão civil abaixo descrito, com base nos arts. 71, inciso III, da Constituição Federal, 1o, inciso V, e 39, inciso II, da Lei 8.443/1992 e 260, § 1o, do Regimento Interno do Tribunal de Contas da União (TCU) ;
- instituidor LEONARDO DE ALMEIDA VILHENA, CPF XXX.607.372-XX, ato número 10494707-05-2009-000026-6.
b) dispensar a devolução dos valores indevidamente recebidos até a data da ciência pela Fundação Universidade de Brasília (FUB) do acórdão que vier a ser proferido, com base no Enunciado 106 da Súmula da Jurisprudência do TCU;
c) determinar à FUB, com fundamento no art. 45 da Lei 8.443/1992, que informe à beneficiária o teor do acórdão prolatado, encaminhando ao TCU, no prazo de trinta dias, comprovante da data de ciência pela interessada, nos termos do art. 4o, § 3o, da Resolução - TCU 170/2004. 
2.	O Ministério Público, representado nos autos pelo Procurador Dr. Rodrigo Medeiros de Lima, manifestou-se, no mérito, de acordo com a proposição da unidade técnica, apresentando, contudo, proposta de encaminhamento nos seguintes termos (peça 34) :
Em exame ato de concessão de pensão civil de Lucilla de Almeida Vilhena, cujo instituidor, Leonardo de Almeida Vilhena, era ex-servidor da Fundação Universidade de Brasília (FUB) .
2.	A Secretaria de Fiscalização de Pessoal (Sefip) promoveu diligência à entidade com vistas a esclarecer a habilitação tardia da beneficiária de pensão civil e apresentar provas de dependência econômica, além de oitiva da interessada sobre o recebimento de rubrica judicial relativa à URP. 
3.	Após a apresentação dos esclarecimentos pela Unidade Jurisdicionada e pela interessada, a Sefip conclui pela regularidade da habilitação da interessada, tendo em vista que foi reconhecida judicialmente a dependência econômica de Lucilla de Almeida Vilhena (mãe) em relação ao instituidor, conclusão a que aquiesce este representante do Ministério Público de Contas da União.
4.	No que concerne ao recebimento da parcela URP, a Unidade Instrutora concluiu que, a despeito da jurisprudência pacifica do TCU entender por ilegal o pagamento de percentuais relativos a planos econômicos, o que leva a ilegalidade do ato, os docentes ativos e inativos da FUB, bem como os beneficiários de pensões por eles instituídas, encontram-se amparados por decisão liminar prolatada em 1/11/2006 no âmbito do Mandado de Segurança 26.156, que tramita no Supremo Tribunal Federal (STF) , no qual ainda não foi proferida a decisão de mérito, não podendo o TCU determinar a cessação dos pagamentos.
5.	Neste ponto, este representante do Parquet diverge do entendimento oferecido pela unidade técnica, tendo em vista que o Tribunal de Contas da União, em situação análoga a destes autos, em 12/3/2019, proferiu o Acórdão 2262/2019-TCU-Primeira Câmara, da relatoria do Ministro Vital do Rêgo, no sentido de que o Mandado de Segurança 26.156, impetrado pelo Sindicato Nacional dos Docentes das Instituições de Ensino Superior (ANDES) , não ampara a beneficiária da pensão, porquanto no momento da impetração, o instituidor já havia falecido, não se encontrando filiado à entidade sindical.
6.	No caso em análise, o instituidor da pensão, Leonardo de Almeida Vilhena ocupava o cargo de Professor 3º Grau na Universidade de Brasília, tendo falecido na data de 22/7/2001, quando ainda estava em atividade (p. 1 da peça 30) .
7.	O ANDES impetrou, em 13/9/2006, o Mandado de Segurança 26.156 em favor dos substituídos pelo sindicato com vistas a manter o pagamento da URP livre de eventual supressão determinada pelo TCU. O referido Mandado de Segurança teve a liminar deferida em 1/11/2006, mais de 5 anos após o falecimento do instituidor.
8.	O Ministro-Relator Vital do Rêgo, em seu voto condutor no citado Acórdão 2262/2019-TCU-Primeira Câmara, ressaltou que o sindicato apenas representa os docentes, sejam ativos ou inativos, conforme o art. 8º do Estatuto do ANDES, e que a decisão que concedeu liminar em favor da categoria representada pela entidade sindical não alcança os pensionistas, já que estes não estão entre os substituídos legais, além do que, na situação tratada anteriormente – similar a destes autos –, o writ sequer havia sido impetrado no momento em que o instituidor do benefício faleceu.
9.	Desse modo, este representante do Ministério Público de Contas da União manifesta-se de acordo com a proposta formulada pela Unidade Técnica de considerar ilegal e recusar registro ao ato de concessão de pensão civil de Lucilla de Almeida Vilhena, acrescentando determinação para que a unidade jurisdicionada exclua dos proventos a parcela URP e emita novo ato escoimado da citada ilegalidade.
É o Relatório.

não há.

Procurador Rodrigo Medeiros de Lima.

PENSÃO CIVIL. PARCELA DECORRENTE DA URP (26,05%) INCLUÍDA NOS PROVENTOS DE PENSÃO. AUSÊNCIA DE AMPARO JUDICIAL PARA MANUTENÇÃO DA REFERIDA PARCELA. OITIVA. ILEGALIDADE. NEGATIVA DE REGISTRO. DETERMINAÇÕES

PENSÃO CIVIL (PCIV)

Secretaria de Fiscalização de Pessoal (Sefip).

Em exame, ato de concessão de pensão civil emitido pela Fundação Universidade de Brasília e instituído pelo ex-servidor Leonardo de Almeida Vilhena em favor da beneficiária Lucilla de Almeida Vilhena. O mencionado instituidor, que ocupava o cargo de professor de 3º grau, faleceu em atividade na data de 22/7/2001. O ato de pensão civil em análise, com vigência a partir do óbito, foi disponibilizado ao TCU na data de 28/1/2010. Também vale observar que os proventos da pensão discutida guardam paridade com a remuneração do cargo ocupado pelo instituidor. 
Ao analisar a concessão, a Sefip identificou a inclusão irregular, no benefício de pensão, da parcela judicial decorrente da URP (26,05%) . Considerando que o ato em questão foi disponibilizado ao TCU há mais de 5 anos, a unidade técnica oportunizou à beneficiária de pensão, nos termos do Acórdão 587/2011-TCU-Plenário, as garantias constitucionais atinentes ao contraditório e à ampla defesa (peça 20) . Em paralelo, foi realizada diligência junto a Fundação Universidade de Brasília para que a entidade apresentasse outros esclarecimentos necessários ao saneamento dos autos (peça 14) .
Após ter sido notificada acerca das irregularidades identificadas em seu ato de pensão civil, a interessada apresentou suas razões que foram juntadas na peça 24. A Universidade de Brasília também apresentou os esclarecimentos requeridos, que foram juntados na peça 17. Em resposta à oitiva encaminhada a fim de justificar a continuidade do percebimento da referida rubrica, a defesa da interessada não apresentou argumentos técnicos, limitando-se a alegar que o valor pago é relevante e que apresenta problemas de saúde (encaminha vários laudos/exames de saúde) .
Depois de analisar informações e argumentos constantes dos autos, a Sefip entendeu que, embora irregular a concessão em razão do pagamento da URP, a referida parcela não pode ser suprimida dos proventos de pensão em razão do MS 26.156:
“17. Deve-se considerar, contudo, que os docentes ativos e inativos da FUB, bem como os beneficiários de pensões por eles instituídas, encontram-se amparados por decisão liminar prolatada em 1/11/2006 no âmbito do Mandado de Segurança 26.156 (peça 26, pg. 12) , que tramita no Supremo Tribunal Federal (STF) . Ainda não foi prolatada a decisão de mérito (vide tramitação processual à peça 29) e a liminar concedida garante o pagamento da parcela relativa à Urp, aplicando-se ao presente caso”. 
 (...) 
Assim, em observância à decisão judicial, não pode o TCU determinar a adoção de qualquer medida tendente a reduzir ou extirpar a parcela irregular.”
Ao final, a Sefip propõe considerar ilegal o ato em apreço, sem, contudo, determinar a exclusão da parcela referente à URP dos proventos de pensão.
Em sua manifestação regimental, o Ministério Público junto ao TCU, no mérito ratifica a proposta da unidade técnica. Contudo, o MTCU sustenta que no caso dos autos, não há decisão judicial que impeça a exclusão da parcela.
-II-
No mérito, registro minha concordância integral com a proposta formulada pela unidade técnica, com as complementações trazidas na manifestação do MPTCU, razão pela qual acolho os pareceres precedentes por seus próprios fundamentos, valendo-me, para tanto, da técnica da motivação per relationem, nos termos do art. 2º, § 3º, do Decreto 9.830, de 10 de junho de 2019, sem prejuízo de tecer os comentários a seguir.
Consoante sustentam os pareceres precedentes, não há dúvidas de que esta Corte de Contas tem por indevido o pagamento da parcela denominada à URP (26,05%) , incluída no benefício de pensão. Isto porque é entendimento pacífico neste Tribunal que os pagamentos dos percentuais relativos a planos econômicos, como no caso em análise, não se incorporam indefinidamente aos proventos em decorrência de sua natureza de antecipação salarial, sendo devidos somente até a reposição das perdas salariais havidas até então, o que ocorre na primeira data-base seguinte àquela que serviu de referência ao julgado. Observo que é nesse sentido, também, o entendimento majoritário do STF acerca do assunto, a exemplo do decidido no âmbito do MS 25.678 (STF) .
No caso específico dos presentes autos, em especial acerca da possibilidade de exclusão da parcela, entendo que assiste ao MPTCU. Inicialmente, no que diz respeito ao pagamento da URP, observo que a beneficiária, diferentemente do que argumenta a Sefip, não está protegida pelo Mandado de Segurança 26.156/DF, impetrado pela Associação dos Docentes da Universidade de Brasília – Seção Sindical do Andes-SN.
Isso porque o instituidor da pensão em epígrafe, o Sr. Leonardo de Almeida Vilhena ocupava o cargo de professor de 3º grau, tendo falecido ainda em atividade na data de 22/7/2001. Ocorre, entretanto, que o Mandado de Segurança 26.156/DF, impetrado pelo Sindicato mencionado, foi autuado no STF, na data de 13/9/2006, e teve a liminar deferida em 1/11/2006, portanto, 5 anos, 3 meses e 10 dias depois do falecimento do instituidor. 
Diante desse caso concreto, é pertinente traçar, ainda que de forma simplificada, o alcance da legitimidade ativa das entidades associativas, sejam elas sindicatos ou associações. Para tanto, valho-me das lições do saudoso Ministro Teori Zavascki. Para ele “a Constituição Federal, em notável medida de estímulo e prestígio às ações coletivas, criou duas importantes hipóteses de legitimação ativa: a das entidades associativas e a das entidades sindicais. A primeira, no art. 5º, inciso XXI: as entidades associativas, quando expressamente autorizadas, têm legitimidade para representar seus filiados judicial ou extrajudicialmente. E a segunda, no art. 8º, inciso III: Ao sindicato cabe a defesa dos direitos e interesses coletivos ou individuais da categoria, inclusive em questões judiciais ou administrativas”.  
Partindo dessa lição, observo que a legitimação dos sindicatos se dá, segundo a Constituição e de acordo com a doutrina, por substituição processual. Nesse caso, o rol de beneficiários substituídos não precisa autorizar que a entidade os represente em demandas judiciais ou extrajudiciais. Portanto, para constar do rol de substituídos é necessária a filiação legal ao sindicato.
Nesse contexto, importa observar que o Mandado de Segurança impetrado pela ANDES não ampara a beneficiária da pensão em epígrafe, porquanto no momento da impetração, o instituidor já havia falecido há mais de 5 (cinco) anos. Assim, ele já não mais se encontrava filiado à referida entidade sindical.
Ademais, vale mencionar que o referido sindicato apenas representa os docentes, sejam ativos ou inativos. Nesse sentido, dispõe o art.8º do estatuto da entidade:
“Art. 8º. São sindicalizados ao ANDES-SINDICATO NACIONAL todos os docentes das IES públicas ou privadas, de todo o país, que junto a ele requeiram sua sindicalização.
§ 1º. Docentes, para efeito deste Estatuto, são os que exercem atividades de magistério, seja na educação básica ou da educação superior e respectivas modalidades, nas IES de todo o país.
§ 2º. O disposto neste artigo aplica-se aos docentes aposentados, em disponibilidade ou desempregados.
§ 3º. A sindicalização dar-se-á por intermédio da SEÇÃO SINDICAL, da AD-SEÇÃO SINDICAL, ou da SEÇÃO SINDICAL MULTIINSTITUCIONAL e, nas IES onde esta não existir, por intermédio da secretaria regional” (destaques acrescidos) .
Portanto, observo que a decisão que concedeu liminar em favor da categoria representada pela ANDES não alcança a pensionista, já que ela não estava entre os substituídos legais pelo sindicato. Além disso, no caso dos autos, reitero que o writ sequer havia sido impetrado no momento em que o Sr. Leonardo de Almeida Vilhena faleceu, fato que descaracteriza por completo suposto amparo dessa decisão para manter o pagamento da URP nos proventos de pensão percebidos pela Sra. Lucilla de Almeida Vilhena. Assim, não resta outra medida senão excluir, dos proventos da pensão em análise, parcela referente à URP.
	Ante o exposto, VOTO para que seja adotada a minuta de acórdão que ora trago ao exame deste Colegiado.
TCU, Sala das Sessões Ministro Luciano Brandão Alves de Souza, em 4 de fevereiro de 2020.
Ministro VITAL DO RÊGO 
Relator